臺灣橋頭地方法院刑事判決
                                   108年度審交易字第17號
公  訴  人  臺灣橋頭地方檢察署檢察官
被      告  洪文人


上列被告因過失傷害案件，經檢察官提起公訴（107 年度偵字第
10624 號），本院判決如下：
    主  文
洪文人犯過失傷害罪，處有期徒刑伍月，如易科罰金，以新臺幣
壹仟元折算壹日。
    事  實
一、洪文人領有普通重型機車駕照，於民國107 年7 月23日上午
    7 時20分許，騎乘車牌號碼000-000 號普通重型機車，沿高
    雄市楠梓區○○路由西往東方向行駛，行至該路段與○○街交岔
    口（下稱系爭路口）停等紅燈後，準備綠燈再起步時，本應
    注意起駛前須注意前後左右有無障礙或車輛行人，並應讓行
    進中之車輛行人優先通行，而依當時天候晴、日間自然光線
    、路面為乾燥之柏油道路，並無不能注意之情事，此際適有
    極重度身心障礙者劉○鳴自○○路000 號前，正由南往北穿越
    系爭路口，洪文人竟疏未禮讓劉○鳴優先通過，即貿然起駛
    前行，洪文人之機車左後照鏡因此與劉○鳴發生碰撞，雙方
    均倒地，劉○鳴並陷入昏迷，斯時負責守望勤務之員警方○旺
    正巧行經該處，見洪文人及其他路人準備攙扶劉○鳴起身，
    旋上前協助，詢問劉○鳴是否需請救護車到場，惟劉○鳴未予
    回應即逕行離開現場。詎劉○鳴返家後不斷頭痛、嘔吐，其
    家屬遂於翌日（24日）將劉○鳴送往義大醫療財團法人義大
    醫院急診（下稱義大醫院），經診斷受有右側硬腦膜上出血
    之傷害，旋進行開顱手術，嗣後再報請警方處理，始悉上情
    。
二、案經劉○鳴訴由高雄市政府警察局楠梓分局報告臺灣橋頭地
    方檢察署檢察官偵查起訴。
    理  由
壹、證據能力部分按被告以外之人於審判外之陳述，雖不符前4 
    條之規定，而經當事人於審判程序同意作為證據，法院審酌
    該言詞陳述或書面陳述作成時之情況，認為適當者，亦得為
    證據。當事人、代理人或辯護人於法院調查證據時，知有第
    159 條第1 項不得為證據之情形，而未於言詞辯論終結前聲
    明異議者，視為有前項之同意，刑事訴訟法第159 條之5 定
    有明文。查本判決所引用之書面陳述，為被告以外之人於審
    判外之陳述，均經本院提示並告以要旨，而檢察官、被告皆
    未於言詞辯論終結前表示異議，爰審酌該等陳述作成時之情
    況，認為適當，依前揭規定，得作為證據。
貳、實體部分訊據被告固坦承有於前揭時點騎乘機車沿高雄市楠
    梓區○○路由西往東方向行駛，而於系爭路口起駛後因故人車
    倒地，惟矢口否認有何過失傷害犯行，辯稱：其行經系爭路
    口時，告訴人劉○鳴（下稱劉○鳴）突由北往南向其衝過來，
    並用雙手將其人車推倒，再坐在其機車後方，其並未騎車撞
    倒劉○鳴，劉○鳴根本沒有受傷，亦未昏倒在地，嗣劉○鳴見
    警察、救護車前來，即自行離去，可見劉○鳴是在製造假車
    禍，意圖詐騙其財物始為上述之舉動云云。
一、經查：
  ㈠證人劉○鳴為極重度身心障礙者，在其胞姊劉○美之陪同、協
    助下，證稱：案發時其在高雄市○○區○○路000 號前（近○○路
    與○○街東南側轉角處，警卷第20頁道路交通事故現場圖、警
    卷第37-38 頁系爭路口照片參照），欲往北步行通過系爭路
    口，被告卻自其後方撞上，其倒地昏迷，被告及路人將其抬
    至路旁後，其又清醒，旋緊張地跑回家，詎返家後不斷嘔吐
    、頭痛，隔日家人遂將其送至義大醫院急救，經診斷受有右
    側硬腦膜上出血之傷害等語（警卷第9-10頁），並有劉○鳴
    之身心障礙證明、義大醫院診斷證明書暨病歷附卷可稽（警
    卷第17、49頁、病歷卷）。復證人方○旺警員除出具職務報
    告外，尚結稱：事發當天其擔任守望勤務，恰巧經過系爭路
    口，見劉○鳴倒臥在○○路西往東之最外側車道，被告及另名
    路人準備扶劉○鳴起身，其即上前協助，詢問劉○鳴是否需要
    報警或通報救護車，劉○鳴僅搖頭回應，不發一語，接著逕
    行離開現場，其再詢問被告事發經過，被告表示劉○鳴欲穿
    越系爭路口而與其左後照鏡發生碰撞，當場坦承為車禍肇事
    者，另經查訪其他路人後，方知劉○鳴於車禍前之行向應係
    沿○○街往系爭路口方向前進（即由南往北）等情綦詳（警卷
    第16頁、偵卷第21、23、25頁、本院卷第97、99頁），與劉
    ○鳴上開所言互核相符，足認劉○鳴之指訴非屬子虛。
  ㈡其次，警方於本件事故後尋訪案發現場附近之「夏一跳早餐
    店」（址設高雄市○○區○○路000 號）老闆娘戴林○花，戴林○
    花亦表示：劉○鳴遭撞擊後先昏過去，被告將劉○鳴拖到「夏
    一跳早餐店」旁，警察（即方○旺警員）來了以後，劉○鳴突
    然清醒就跑回去，撞到劉○鳴之被告有在後面追，但劉○鳴還
    是跑走等節一致，有相關錄影畫面、譯文可佐（警卷第42頁
    ），且經本院當庭勘驗屬實（本院卷第133 頁）。又「夏一
    跳早餐店」之監視錄影畫面業經檢察官勘驗在案，結果為：
    畫面時間07：43時被告機車倒地，且有不明物體從被告機車
    處飛出，撞擊力不小，另被告機車倒地後，有一婦人前來扶
    劉○鳴起身等情（偵卷第25頁）。自戴林○花之說詞、被告機
    車傾倒之態樣，及機車倒地後旋有路人攙扶人劉○鳴起身之
    時間密接性觀之，均顯示被告機車應有撞擊劉○鳴之事實。
  ㈢再參以劉○鳴之病歷內容，其於事發翌日因不斷嘔吐送義大醫
    院急診，經電腦斷層檢查後發現其頭部遭到重擊，頂顱骨骨
    折、硬腦膜外血腫、蜘蛛網膜下腔出血，需緊急進行開顱手
    術清除血塊（病歷卷第16、64頁），傷勢甚重，依一般經驗
    法則，若非經外力強力撞擊後倒地，劉○鳴應不致受有頭骨
    骨折、腦部出血之傷害，益徵證人劉○鳴關於遭被告機車自
    後方撞擊倒地之證詞，洵堪採信。
二、被告固以前詞置辯，惟查：
  ㈠被告於107 年7 月25日警詢時陳稱：其騎車沿○○路由西往東
    行駛至系爭路口，劉○鳴則自○○路000 巷由北往南穿越系爭
    路口而來，其看後照鏡發現劉○鳴坐在地上，且沒有人幫忙
    處理，其因而回頭將機車停在劉○鳴後方，並拿三角錐擋住
    後方來車、撥打119 ，再和員警、其他民眾一起攙扶劉○鳴
    起身，有詢問劉○鳴是否需要救護車，劉○鳴表示不需要後即
    逕往○○街離去，其並未撞擊劉○鳴等語（警卷第2-3頁）。復
    於同年月30日，警方提供上開「夏一跳早餐店」監視錄影畫
    面予被告觀覽後，被告即改稱：其行經系爭路口時，自後照
    鏡看到劉○鳴坐在地上，4 、5 秒後感覺有人擦到其機車，
    其剎車後不慎自摔，而與劉○鳴無關，其倒地位置大概在劉○
    鳴前方50公尺，其擔心有人會追撞劉○鳴，遂將機車牽起移
    動至劉○鳴後方，後來不待警方、救護車到場，劉○鳴即離開
    現場等情（警卷第6-7 頁）。嗣被告於偵查中又表示：其沒
    有撞擊劉○鳴，回頭還看到劉○鳴在閃車，根本沒有人撞到劉
    ○鳴，其係剎車太急才跌倒等節（偵卷第25頁）。最終於本
    院審理時，被告再翻異前詞，陳稱：其行經系爭路口時，劉
    ○鳴突由北往南向其衝過來，並用雙手將其人車推倒，再坐
    在其機車後方，劉○鳴沒有受傷，亦未昏倒在地，無疑是要
    對其製造假車禍、真詐財，嗣劉○鳴見警察、救護車前來，
    即逕行離去，其並無騎車撞倒劉○鳴成傷等語（本院卷第37
    、131 、133 頁）。被告說法不僅前後齟齬，且依前揭檢察
    官勘驗結果、「夏一跳早餐店」之監視錄影畫面翻拍照片（
    警卷第39-41 頁、偵卷第25頁），被告無任何將機車牽移至
    劉○鳴後方之舉措，其所辯自難遽信。
  ㈡再者，證人方○旺警員結證：其上前協助劉○鳴起身，詢問被
    告事發經過時，有穿著警察制服等語明確（本院卷第99頁）
    。衡諸常情，若被告始終未與劉○鳴發生碰撞，反係劉○鳴故
    意推倒被告人車，試圖製造假車禍，則被告見代表公權力之
    制服警員方○旺出現，應在第一時間向方○旺警員舉發劉○鳴
    之惡行，要求方○旺警員當場將劉○鳴繩之以法，而不致甘冒
    遭刑事訴追、民事求償之風險，主動向方○旺警員坦承其為
    騎車撞擊劉○鳴之肇事者，可見被告辯稱；劉○鳴欲製造假車
    禍、真詐財云云，乃屬事後卸責之詞。
  ㈢又本件車禍發生後，被告以其持用之門號0000000000發話向
    高雄市政府消防局（下稱消防局）報案，消防局再轉報110
    ，經詢問消防局後得知被告之報案內容為：「發生車禍，有
    人受傷」等情，有員警職務報告在卷可佐（警卷第14頁），
    而被告亦坦認；其有打電話向119 報案等語在案（警卷第6-
    7頁），若案發時是劉○鳴自己因故路倒或詐倒，而非出於車
    禍，亦與被告無關，則被告應無在當下立即撥打119 ，以「
    發生車禍、有人受傷」為由請求救護協助之可能，因認被告
    之辯詞無所憑取。
三、末按，汽車起駛前應注意前後左右有無障礙或車輛行人，並
    應讓行進中之車輛行人優先通行，道路交通安全規則第89條
    第1 項第7 款定有明文。被告身為考有普通重型機車駕照（
    本院卷第60頁參照）、具相當社會生活經驗之成年人，對於
    上開規定應知之甚詳，而參以案發現場之監視錄影畫面翻拍
    照片（警卷第39-41 頁），本件事故當時天候晴、日間自然
    光線、路面為乾燥之柏油道路，並無不能注意之情事，然被
    告竟疏未注意起駛前須注意前後左右有無障礙或車輛行人，
    並應讓行進中之車輛行人優先通行，即率然起駛通過系爭路
    口，以致肇事，其行為自有過失。又劉○鳴因本案受有如犯
    罪事實欄所載之傷害，已如前述，則被告前揭過失行為與劉
    ○鳴之傷勢間，顯有相當因果關係。
四、綜上，本件事證明確，被告犯行堪以認定，應予依法論科。
五、論罪科刑
  ㈠按行為後法律有變更者，適用行為時之法律。但行為後之法
    律有利於行為人者，適用最有利於行為人之法律，刑法第2
    條第1 項定有明文。查被告行為後，刑法第284 條業經修正
    ，並於108 年5 月29日公布，同年月31日施行，修正前刑法
    第284 條原定為：「①因過失傷害人者，處6 月以下有期徒
    刑、拘役或5 百元以下罰金；致重傷者，處1 年以下有期徒
    刑、拘役或1 千元以下罰金。②從事業務之人，因業務上之
    過失傷害人者，處1 年以下有期徒刑、拘役或1 千元以下罰
    金；致重傷者，處3 年以下有期徒刑、拘役或2 千元以下罰
    金。」，修正後刑法第284 條則改定為：「因過失傷害人者
    ，處1 年以下有期徒刑、拘役或10萬元以下罰金；致重傷者
    ，處3 年以下有期徒刑、拘役或30萬元以下罰金。」。經比
    較新舊法，修正後刑法第284 條不再就「一般」或「業務」
    上之過失加以區分，一律適用過失傷害/ 致重傷之規定，並
    將法定刑之有期徒刑、罰金部分上限提高，因此，以修正前
    刑法第284 條第1 項前段之規定較有利於被告，而依刑法第
    2 條第1 項前段，本件即應適用108 年5 月31日修正施行前
    之刑法第284 條第1 項前段規定。
  ㈡核被告所為，係犯修正前刑法第284 條第1 項前段過失傷害
    罪。被告於肇事後，主動向到場之方○旺警員坦承其為肇事
    者，經證人方○旺警員證述在卷（本院卷第97頁、偵卷第21
    頁），並有道路交通肇事人自首情形紀錄表附卷可憑（警卷
    第33頁），符合自首要件，爰依刑法第62條規定，減輕其刑
    。
  ㈢爰審酌被告疏未遵守道路交通規則而肇致本件車禍，所為實
    有不該，復考量劉○鳴所受傷勢輕重，及兩造目前尚未達成
    和解，兼衡以被告之犯後態度、智識程度及經濟狀況等一切
    情狀（本院卷第139 頁參照），量處如主文所示之刑，並諭
    知易科罰金之折算標準，以資懲儆。
據上論斷，應依刑事訴訟法第299 條第1 項前段，判決如主文。
本案經檢察官彭斐虹提起公訴，檢察官靳隆坤到庭執行職務。
中　　華　　民　　國　 108　　年　　12　　月　　13　　日
                  刑事第一庭    法　官  黃右萱
以上正本證明與原本無異。
如不服本判決應於收受判決後10日內向本院提出上訴書狀，並應
敘述具體理由。其未敘述上訴理由者，應於上訴期間屆滿後20日
內向本院補提理由書(均須按他造當事人之人數附繕本)「切勿逕
送上級法院」。
中　　華　　民　　國　 108　　年　　12　　月　　13　　日
                                書記官  黃莉君

附錄本案論罪科刑法條
修正前中華民國刑法第284 條第1 項
因過失傷害人者，處6 月以下有期徒刑、拘役或5 百元以下罰金
，致重傷者，處1 年以下有期徒刑、拘役或5 百元以下罰金。